【裁判字號】    91,簡上,53
【裁判日期】    920407
【裁判案由】    給付票款
【裁判全文】
臺灣花蓮地方法院民事判決  九十一年度簡上字第五三號
    上  訴  人  姚國富即易正土木包工業
    被上訴人    保證責任花蓮第二信用合作社
    法定代理人  甲○○
    訴訟代理人  郭珮瑾
右當事人間請求給付票款事件，上訴人對於中華民國九十一年十月十四日本院花蓮簡
易庭九十一年度花簡字第二七七號第一審判決提起上訴，本院判決如左：
    主      文
上訴駁回。
第二審訴訟費用由上訴人負擔。
    事      實
甲、上訴人方面：
  一、聲明：
（一）原判決廢棄。
（二）被上訴人於第一審之訴駁回。
  二、陳述：除與原審判決書所載者相同茲予引用外，補稱：被上訴人未依財政部所
      頒之「銀行辦理工商企業應收客帳周轉資金貸款辦法」，確實查核由上訴人所
      簽發，付款人花蓮市第二信用合作社和平分社，發票日為民國（下同）九十一
      年三月二十八日、帳號0000000─三號，票號ＢＬ一六九九八六號，面
      額新臺幣八十六萬二千元之支票（下稱系爭支票）並非訴外人葉文達業務上應
      收之帳款予以拒絕貸款，竟違背該辦法而准予貸款，進而使上訴人負擔債務，
      是被上訴人取得系爭票據顯有重大過失，上訴人自得依據票據法第十四條第一
      項之規定予以抗辯。且依照上開辦法，被上訴人就其對葉文達之貸款債權，僅
      得以其所貸出之部分金額，即票面金額之七成─六十萬三千四百元予以抵扣，
      就超過票面金額之二十五萬八千六百元，即屬以不相當之對價取得，上訴人自
      得依票據法第十四條第二項之規定予以拒絕給付。被上訴人就其對葉文達之貸
      款債權，尚有三筆房地設定抵押作為主擔保，其對葉文達之該債權，理應先對
      主債務人葉文達進行執行，如有不足始再由上訴人負擔，今被上訴人對上訴人
      所為之請求應屬民法上之權利濫用，且上訴人並無資力先為清償，是被上訴人
      之訴求，並無理由。
乙、被上訴人方面：
  一、聲明：駁回上訴。
  二、陳述：除與原審判決書所載者相同茲予引用外，補稱：葉文達於向被上訴人申
      請貸款時已提出與系爭支票同額之統一發票為憑，應已符合前開辦法之規定，
      被上訴人核准貸款並無違規。且依照最高法院五二年台上字第一九八七號判例
      意旨，票據法第十四條之惡意或重大過失取得票據者，係指明知或可得而知轉
      讓票據之人，就該票據無權處分而仍予取得者而言，故被上訴人取得系爭支票
      自係基於善意而取得，自得享有票據上之權利。再者，票據所擔保者包括貸款
      本金、利息及違約金，若貸款人長期未償本息，則該支票之金額甚可能不足清
      償，而本件被上訴人係以票面金額之八成貸予葉文達，故被上訴人並無以不相
      當之對價取得。原判決認定被上訴人之請求有理由而予准許，並無不當，爰請
      求駁回上訴。
  三、證據：援用原審之立證方法。
    理      由
一、被上訴人於原審主張其執有系爭支票一紙，詎於提示日向付款人為付款之提示竟
    遭退票，追索無著，爰依票據關係請求判令上訴人應給付被上訴人八十六萬二千
    元，及自九十一年三月二十八日起至清償日止按年息百分之六計算之利息等語；
    上訴人對其簽發前揭支票等情並不爭執，惟以：系爭支票係訴外人葉文達向其借
    用作為向銀行票貼之用，故被上訴人應先向葉文達索償等語置辯。
二、上訴人則以前詞提起本件上訴，被上訴人則以上情為辯，是本件之爭點乃為：被
    上訴人是否係基於票據法第十四條第一、二項所規定之情形而取得系爭支票，及
    有無權利濫用之情形？經查：
（一）按票據法第十四條所謂以惡意或有重大過失取得票據者，係指明知或可得而知
      轉讓票據之人，就該票據無權處分而仍予取得者而言（最高法院五十二年台上
      字第一九八七號判例可資參照）。亦即主張票據權利之執票人之直接前手，就
      該票據為無權處分之情形，屬有適用票據法第十四條第一、二項規定之可能。
      本件依上訴人所述，系爭支票係被上訴人自訴外人葉文達取得，而葉文達係由
      上訴人為因應葉文達要求簽發供作週轉資金之用而取得，由此情觀之，葉文達
      取得系爭支票並非經由拾獲遺失物或盜贓等情形而取得，其就系爭支票自屬有
      權處分，是本件即不可能該當於票據法第十四條第一、二項之規定。至上訴人
      尚以被上訴人未依財政部所頒之「銀行辦理工商企業應收客帳周轉資金貸款辦
      法」核貸云云為辯，惟該辦法係屬財政部為規範金融業者於辦理貸款時應行注
      意之法規命令，縱被上訴人有所違反，亦僅屬行政機關是否加以處罰之問題而
      已，並不足作為金融業者取得票據是否基於惡意或重大過失之判斷標準，是上
      訴人執此部分理由為抗辯，即非可採。
（二）支票係屬完全之有價證券，亦即支票之發行、轉讓及權利之行使均全憑票面上
      之記載行之，此制度之目的係在維護完全有價證券之交易安全，並促進有價證
      券之使用意願。準此，被上訴人依據票據法第五條及第十三條之規定，行使票
      據權利，自不需斟酌票據文義記載以外之情形，而支票發票人於發票時自應慮
      及其所簽發之支票將來無論流通至何人手上，均可憑票行使權利之情形，自不
      可以僅存於發票人與執票人間以外之事由為抗辯。為顧及發票人就其簽發之票
      據可能有限縮流通範圍之意願，票據法亦設有平行線支票及禁止轉讓背書之制
      度，可供發票人使用，今上訴人就系爭支票之簽發並未同時為任何限制之記載
      ，即不得再為票據文義以外事由之抗辯。從而，上訴人亦不得以被上訴人未先
      就葉文達借款時所提供之擔保為執行等事由而否認被上訴人之票據權利。再就
      上訴人所辯其是否有資力清償之情形言之，該部分事實係屬執行法院於將來為
      強制執行時斟酌債務人維持其生活所必要之程度，所應決定之執行方法，並不
      屬於本件於訴訟程序當中判斷權利有無之階段所應考量之問題。是以，上訴人
      以被上訴人權利濫用等事由為辯解，亦無從認為成立。
三、從而，原判決肯定被上訴人基於票款給付請求權，得請求上訴人給付票款及法定
    遲延利息，即無不當。本件上訴，為無理由，應予駁回。
四、據上論結，本件上訴為有理由，依民事訴訟法第四百三十六條之一第三項、第四
    百四十九條第一項、第七十八條，判決如主文。
中      華      民      國    九十二    年      四      月       七     日
                            臺灣花蓮地方法院民事庭
~B審判長法官  湯文章
~B法      官  楊碧惠
~B法      官  郝燮戈
右正本証明與原本無異。
不得上訴第三審（參見民事訴訟法第四百三十六條之二、第四百六十六條）
~B法院書記官  高明正
中      華      民      國    九十二    年      四      月      八      日


司法院資訊處製作；財團法人民間司法改革基金會備份。
